【裁判字號】    98,訴,931
【裁判日期】    980812
【裁判案由】    損害賠償
【裁判全文】
臺灣高雄地方法院民事判決               98年度訴字第931號
原      告  丙○○
訴訟代理人  林石猛律師
            林岡輝律師
被      告  己○○
            信速通運有限公司
法定代理人  乙○○
訴訟代理人  戊○○
            丁○○
上列當事人間損害賠償事件，原告於刑事訴訟程序（97年度審交
簡字第898 號）提起附帶民事訴訟（97年度審交簡附民字第74號
），並追加被告，經本院刑事法庭裁定移送，本院於民國98年7
月29日言詞辯論終結，判決如下：
    主  文
被告應連帶給付原告新臺幣壹佰零壹萬零柒佰捌拾參元，及己○
○自民國九十七年七月十一日起，信速公司自民國九十七年七月
二十七日起，並均至清償日止，按週年利率百分之五計算之利息
。
原告其餘之訴駁回。
訴訟費用由被告連帶負擔五分之二，其餘由原告負擔。
本判決第一項於原告以新臺幣參拾參萬柒仟元為被告預供擔保後
，得予假執行。但被告如以新臺幣壹佰零壹萬零柒佰捌拾參元為
原告預供擔保，得免為假執行。
原告其餘假執行之聲請駁回。
    事  實  及  理  由
壹、程序事項：
  (一)按訴狀送達後，原告不得將原訴變更或追加他訴；但基礎事
    實同一者、不甚礙被告之防禦及訴訟之終結者，不在此限；
    被告於訴之變更或追加無異議，而為本案之言詞辯論者，視
    為同意變更或追加。民事訴訟法第255 條第1 項第2款、第7
    款、第2 項分別定有明文。查本件原告起訴時，原僅請求被
    告己○○賠償其損害，嗣於民國97年6 月20日具狀（刑事附
    民卷第53頁）追加其僱用人信速通運有限公司（下稱信速公
    司）為被告，請求信速公司應連帶賠償其損害。而原告起訴
    均係本於同一交通事故侵權行為請求，請求之基礎事實同一
    ，且原告於本院追加非當事人之信速公司為被告，不甚礙被
    告之防禦及訴訟之終結者，被告對於原告訴之變更或追加無
    異議，而為本案之言詞辯論者，揆諸上開規定，原告所為之
    追加，於法相符，應予准許。
  (二)次按訴狀送達後，原告不得將原訴變更或追加他訴，但擴張
    或減縮應受判決事項之聲明者，不在此限，民事訴訟法第25
    5 條第1 項第3 款定有明文。查原告起訴時係請求：1.己○
    ○應給付原告新臺幣（下同）554,566 元，及自起訴狀繕本
    送達翌日起至清償日止，按週年利率5%計算之遲延利息。2.
    己○○應給付原告、原告之父親、配偶、子女等7 人共150
    萬元，及如上開方式計算之遲延利息。3.己○○應給付原告
    因後續增加生活需要與無法工作之所得損失共2,019,000 元
    ，及如上開方式計算之遲延利息。4.願供擔保聲請宣告假執
    行。嗣於97年6 月20日具狀變更應受判決事項之聲明：1.被
    告應連帶給付原告267,616 元，及如上開方式計算之遲延利
    息。2.被告應連帶給付原告、原告之父親、配偶、子女等7
    人共150 萬元，及如上開方式計算之遲延利息。3.被告應連
    帶原告因後續增加生活需要與無法工作之所得損失共2,019,
    000 元，及如上開方式計算之之遲延利息。4.願供擔保聲請
    宣告假執行。再於97年12月16日具狀及本院最後言詞辯論終
    結時變更應受判決事項之聲明為：1.被告應連帶給付原告2,
    60 2,387元，及如上開方式計算之遲延利息。2.願供擔保，
    請准宣告假執行。3.訴訟費用由被告連帶負擔。核原告所為
    請求，均屬擴張及減縮應受判決事項之聲明，於法並無不合
    ，應予准許，合先敘明。
貳、實體方面：
一、原告主張：己○○受僱於信速公司之駕駛，於96年4 月12日
    上午10時35分許，駕駛牌照號碼5W-432號營業小貨車執行業
    務時，途經高雄市鼓山區○○○路6 號前，竟疏未注意貿然
    後退倒車，不慎擦撞後方由伊所騎乘之腳踏車，致伊人車倒
    地，並受有脾臟破裂、顱內出血、第二腰椎壓迫性骨折及顏
    面、頭皮多處撕裂傷、右額葉萎縮合併嗅覺失靈等重傷害，
    更因此摘除脾臟；伊因本件車禍事故受有醫療費用256,285
    元及必要增加生活上必要費用（含醫療用品費用10,650元、
    證明書費411 元）共計267,346 元、看護費用421,000 元（
    每日以1,000 元計算，共421 日）、工作損失242,496 元（
    計算式︰421 ÷30×17,280元＝242,496 元）、減少勞動力
    1,307,844 元（計算式︰〔17,280元×87月〕-242,496元＝
    1,307,844 元〕（應係1,260,864 元之誤算）及精神慰撫金
    80萬元等損害。上開損害扣除原告已自保險公司領取之強制
    險436,299 元，故己○○及信速公司應連帶給付原告2,602,
    387 元，又己○○因本件車禍事故之刑事責任部分，業經本
    院交通法庭97年度審交簡字第898 號刑事簡易判決以業務過
    失致重傷罪，處有期徒刑5 月減為2 月又15日。原告爰依民
    法第184 條、第188 條、第191 之2 條、第193 條、第195
    條及第215 條等規定，提起本件刑事附帶民事訴訟。並聲明
    ：(一)被告應連帶給付原告2,602,387 元，及自起訴狀繕本送
    達翌日起至清償日止，按週年利率5%計算之遲延利息。(二)願
    供擔保以代釋明，聲請宣告假執行。(三)訴訟費用由被告連帶
    負擔。
二、被告之答辯：
  (一)己○○則以：原告請求之看護費係由親人看護，無實際支出
    ，請求無理由，又該看護費、慰撫金金額過高，伊無法負擔
    等語置辯。並聲明：原告之訴駁回。
  (二)信速公司另以：本件車禍事故發生時，己○○是職業司機，
    在倒車一定會注意，原告應有未注意車前狀況之過失；又原
    告應就其主張之勞動力減損、慰撫金等損害，負舉證責任，
    且原告請求之金額太高等語，資以抗辯。並聲明：(一)原告之
    訴駁回(二)如受不利之判決，願供擔保聲請准予免為假執行。
三、兩造不爭執事項：
  (一)己○○乃受僱於信速公司之駕駛，於96年4 月12日上午10時
    35分許執行職務時，駕駛牌照號碼5W-432號營業小貨車途經
    高雄市鼓山區○○○路6 號前，疏未注意貿然後退倒車，不
    慎擦撞後方由原告所騎乘之腳踏車，致原告人車倒地，並受
    有脾臟破裂、顱內出血、第二腰椎壓迫性骨折及顏面、頭皮
    多處撕裂傷、右額葉萎縮合併嗅覺失靈等重傷害，更因此摘
    除脾臟。
  (二)原告因本件車禍事故受有醫療費用256,285 元及增加生活上
    必要費用（含醫療用品費用10,650元、證明書費411 元）共
    計267,346 元。
  (三)原告業已領受強制汽車責任保險金436,299元。
  (四)己○○因本件車禍事故之刑事責任部分，業經本院交通法庭
    97年度審交簡字第898 號刑事簡易判決以業務過失致重傷罪
    ，處有期徒刑5 月減為2 月又15日，嗣經檢察官上訴，復經
    本院交通法庭以97年度交簡上字第234 號刑事判決將原判決
    撤銷，處有期徒刑5 月減為2 月又15日確定。
四、本件爭執事項：
  (一)原告就本件車禍事故發生是否與有過失？如有，己○○與原
    告間之過失比例如何？
  (二)如原告得請求賠償損害，其得請求之項目及金額若干？
五、本院之判斷：
  (一)原告主張己○○於上開時、地，因倒車時，疏未注意車後狀
    況，致撞及原告倒地，原告因而受有上開傷害之事實，業據
    原告提出診斷證明書為證，並有卷附道路交通事故現場圖、
    高雄市政府警察局交通大隊事故分析研判表、高雄市政府警
    察局鼓山分局內惟派出所車禍登記簿、蒐證照片9 張、高雄
    市立聯合醫院（下稱聯合醫院）之診斷證明書、高雄醫學大
    學附設中和紀念醫院（下稱高醫）之診斷證明書等為證，被
    告對此亦不爭執。又己○○所犯業務過失致重傷罪並經本院
    以97年度交簡上字第234 號判決判處有期徒刑5 月減為2 月
    又15日確定，是原告上開主張自堪信為真實。
  (二)按汽車倒車時，應顯示倒車燈光或手勢後，謹慎緩慢後倒，
    並應注意其他車輛及行人，道路交通安全規則第110條第2款
    定有明文，此為一般駕駛人應注意並能注意之情事，本件己
    ○○既考領有小貨車駕駛執照，自難諉為不知。而發生車禍
    當時路面乾燥、視距良好，並無障礙物或其他缺陷，且依其
    智識、能力，並無不能注意之情事，詎己○○竟疏未注意即
    貿然倒車，致原告見狀未及閃避而肇事，其駕駛行為顯有過
    失甚明。而原告確因本件車禍事故而受有上開傷害之事實，
    是己○○之過失行為與原告之傷害結果間，顯有相當因果關
    係。己○○上開過失致原告重傷害之犯行，足堪認定。
  (三)原告是否與有過失？
  1.按重大之損害原因，為債務人所不及知，而被害人不預促其
    注意或怠於避免或減少損害者，為與有過失，民法第217 條
    第2 項定有明文。
  2.查原告係在己○○車後同向騎乘腳踏車，為兩造所不爭，原
    告因己○○冒然倒車致原告見狀未及閃避致肇事，根據己○
    ○及原告2 車之行向，若己○○倒車時，注意後方車道行駛
    中之車輛並禮讓原告車先行，則此事故不至於發生，是本件
    係因己○○倒車時不注意其他車輛而生，為肇事原因，原告
    就本件交通事故之發生，尚無與有過失可言。而高雄市政府
    交通局車輛行車事故鑑定委員會亦同此認定，此有該鑑定委
    員會鑑定意見書可參（見本院卷第42頁），被告對此鑑定意
    見書亦表示無意見（見本院卷第92頁），則被告信速公司空
    言原告與有過失，核無足採。
  (四)原告得請求被告賠償金額多少？
  1.按因故意或過失不法侵害他人權利者，負損害賠償責任；汽
    車、機車或其他非依軌道行駛之動力車輛，在使用中加損害
    於他人者，駕駛人應賠償因此所生之損害。但於防止損害之
    發生，已盡相當之注意者，不在此限。；不法侵害他人之身
    體或健康者，對於被害人因此喪失或減少勞動能力，或增加
    生活上之需要時，應負損害賠償責任；不法侵害他人之身體
    、健康，被害人雖非財產上之損害，亦得請求賠償相當之金
    額，民法第184條第1項前段、第191條之2、第193條第1項、
    第195條第1項分別定有明文。又受僱人因執行職務，不法侵
    害他人之權利者，由僱用人與行為人連帶負損害賠償責任，
    民法第188 條第1 項前段亦定有明文。本件被告信速公司之
    受僱人己○○因過失不法侵害原告之權利，原告本於侵權行
    為法律關係，依前揭規定，請求被告負損害賠償責任，於法
    有據。茲應審酌者為得請求金額：
  (1)醫藥費、醫療用品、證明書費用：
    原告主張其因本件車禍受傷支出醫藥費256,285 元、醫療用
    品費用10,650元及證明書費411 元，共計267,346 元，為被
    告所不爭執，且屬必要，應予准許。
  (2)看護費用：原告主張其受傷後，係由親人照料生活，故請求
    自96年4 月12日起共計421 日之看護費421,000 元（每日以
    1,000 元計算），並提出診斷證明書以證及請求證人甲○○
    到庭為證。查原告因本件車禍受有受有上開脾臟破裂、顱內
    出血、第二腰椎壓迫性骨折及顏面、頭皮多處撕裂傷、右額
    葉萎縮合併嗅覺失靈等傷害，更因此摘除脾臟，為兩造所不
    爭；而按親屬照顧被害人之起居，固係出於親情，但親屬看
    護所付出之勞力，並非不能評價為金錢；如只因兩者身分關
    係密切而免除支付義務，此種親屬基於身分關係之恩惠，自
    不能加惠於加害人。故應衡量及比照僱用職業護士看護情形
    ，認被害人受有相當看護費之損害，得向加害人求償，此有
    最高法院94年度台上字第1543號判例意旨可資參照。故原告
    於看護期間支出之看護費，自得請求被告給付。又參以高醫
    函覆：原告於96年4 月12日至聯合醫院行脾臟切除術，於96
    年4 月19日轉送至高醫外科住院，該員在一般外科住院治療
    至96年5 月5 日出院，…，住院期間無法工作。96年11月27
    日至96年12月7 日住院骨科治療腰椎骨折、進行性彎曲駝背
    變形，96年11月28日手術後骨折癒合約需3 至6 個月期間無
    法彎腰及負重工作等語，有該院97年12月31日高醫附行字第
    09700044 21 號函可稽（見本院卷第64頁）；繼依證人甲○
    ○證述：原告住在加護病房（指在聯合醫院加護病房）沒有
    另外請看護，當時住院一星期，96年4 月19日至96年5 月5
    日在高醫晚上有請看護，白天是我們照顧，出院後就是我在
    照顧，累的話由姐姐顧再給她錢，96年5 月5 日出院時原告
    沒辦法自行走路，因為脊椎受傷都在床上，無法行走，也無
    法處理自己的生活，所以在12月才要去開刀，開完刀後又再
    躺了半年，躺在床上都是我及姐姐照顧等語（見本院卷第90
    頁）。本院斟酌上開醫院函覆、證人甲○○之證述以及原告
    所受傷勢，認原告於96年4 月12日至96年4 月18日係在高雄
    市立聯合醫院加護病房治療，尚無須委請看護照顧，已據證
    人甲○○證述在卷（見本院卷第90頁），此部分之看護費請
    求並無理由；而合理之看護費請求應自96年4 月19日轉送至
    高醫外科住院時起算，直至96年11月28日最後1 次開刀後4
    個月即97年3 月27日止之看護費始屬必要（共343 日，因手
    術後4 個月，依高醫函覆資料，骨折應已大致癒合，縱有部
    分未全然癒合，亦應較前康復，並得使用輔助器材行走，即
    無再需專人看護）。又參之原告請求之看護費一日為1,000
    元，核屬合理，是原告請求看護費為343,000 元（343 日×
    1,000元＝343,000） ，為有理由，逾此部分，則無理由。
  (3)工作損失及勞動能力減損部分：
  原告主張伊於案發後至第2 次手後後半年間，均由配偶即證
    人甲○○照顧，故無法工作421 日，請求受有此段期間之無
    法工作之損失，並依最低基本工資每月按17,280元計算等情
    。經查，本院依職權就原告所受系爭傷害可能影響其工作能
    力之期間乙節，函詢高雄市立聯合醫院，據該院函覆：原告
    進行之脾臟摘除手術，一般而言，休息兩個月即可恢復正常
    工作，但腰椎骨折顱內出血則請諮詢高醫等語，此有該院之
    97年12月12日高市聯醫病字第0970008552號函可稽（見本院
    卷第24頁）。復經本院函詢高醫，經該院函覆：原告於96年
    4 月19日轉送至高醫外科住院，該員在一般外科住院治療至
    96年5 月5 日出院，…，住院期間無法工作。該員因有腦部
    傷害及胸腹外科及腰椎傷害等其他問題，出院門診追蹤治療
    。96年11月27日至96年12月7 日住院骨科治療腰椎骨折、進
    行性彎曲駝背變形，96年11月28日手術後骨折癒合約需3至6
    個月期間無法彎腰及負重工作等語，有上開醫院函可稽（見
    本院卷第64頁），已如前述，堪認原告因系爭車禍致其受有
    前開傷害並自96年4 月12日起至97年5 月27日手術後骨折癒
    合止（共411 日），其因無法上班而生之工作損失，每月按
    17,280元計算，共計236,736 元（計算式＝411 ÷30×17,2
    80元=236,736 元）等語，應屬有據。
  另原告雖主張因系爭車禍事故受有上開傷害，並因嗅覺喪失
    ，無法協助品嚐菜色優劣，且其工作性質均需站立，因永遠
    無法提重物，顯已喪失全部勞動能力云云。然經本院函詢聯
    合醫院及高醫有關原告上揭傷勢是否影響其勞動工作，以及
    恢復至可從事勞動工作之期間長短等節，經聯合醫院函覆本
    院稱：原告進行之脾臟摘除手術，一般而言，休息兩個月即
    可恢復正常工作，但腰椎骨折顱內出血則請諮詢高醫等語；
    另高醫函覆：原告於96年4 月19日轉送至高醫外科住院，該
    員在一般外科住院治療至96年5 月5 日出院，…，住院期間
    無法工作。…96年11月27日至96年12月7 日住院骨科治療腰
    椎骨折、進行性彎曲駝背變形，96年11月28日手術後骨折癒
    合約需3 至6 個月期間無法彎腰及負重工作；膝部損傷及退
    化病變可能影響及蹲站之耐力，損其勞動能力程度應視其工
    作性質而定等語，此有該院97年12月31日高醫附行字第0970
    004421號函附卷可稽（見本院卷第64頁）。審諸高醫函記載
    96年11月28日手術後骨折癒合約需3 至6 個月期間無法彎腰
    及負重工作，故於手術後6 個月骨折後癒合後，自難謂仍無
    法彎腰、負重及站立工作；又高醫僅函覆膝部損傷及退化病
    變「可能」影響及蹲站之耐力，但並非必然造成蹲站之耐力
    及能力受影響，且仍應視其工作性質而定，故原告主張因車
    禍無法站立及負重尚難認有理由。又依原告於系爭車禍之刑
    事案件審理時自陳：發生車禍前係在家裡種田，太太（即證
    人甲○○）在高雄開火鍋店，有時會過來幫忙等語（見本院
    97 年 度交簡上字第234 號卷第114 頁），足見原告於車禍
    當時之主要工作係種田，有時會幫忙火鍋店，但顯非擔任餐
    飲業之廚師而倚賴嗅覺工作，則原告以其嗅覺喪失或減損，
    致其全部勞動能力喪失，亦無足採。況其嗅覺雖有喪失或嚴
    重減損之情，惟嗅覺亦非全然不能回復，已據證人趙雅琴醫
    師於刑事案件證述在卷（見本院97年度交簡上字第234 號卷
    第109 頁反面），則其主張因系爭車禍事故致其無法站立、
    負重，並因喪失嗅覺，已喪失全部勞動能力云云，核無足採
    ，此部分之損害賠償請求，自屬無理由。
  (4)精神慰撫金：
    原告因本件車禍受有開傷害，精神上自屬痛苦。爰審酌國中
    畢業、受傷前從事農作或在配偶火鍋店幫忙、每月收入約1
    萬7 千元、名下無財產；被告己○○為高職畢業，肇事前是
    物流業之司機，每月收入約三萬餘元，沒有不動產；被告信
    速公司，係己○○之僱用人等情，分別經兩造陳明在卷，並
    有稅務電子閘門財產所得調查結果可參。本院斟酌原告因車
    禍受有前揭傷害，治療期間尚須忍受肉體上之疼痛及生活上
    之諸多不便，所受傷害非輕，並造成嗅覺喪失或減損，縱日
    後有機會回復，惟已造成身體、精神及心靈重大損害，斟酌
    原告精神上之痛苦程度，與兩造之社會地位、經濟狀況等一
    切情狀，認原告請求被告賠償精神慰撫金60萬元為適當，逾
    此範圍之請求，為無理由。
六、按保險人依本法規定給付之保險金，視為加害人或被保險人
    損害賠償金額之一部分；加害人或被保險人受賠償請求時，
    得扣除之，強制汽車責任保險法第30條定有明文。查，原告
    自認已受領強制汽車責任保險金436,299 元（見本院卷第58
    頁、第116 頁反面），是原告所得請求被告賠償之金額合計
    1,447,082 元（計算式：267,346 元＋343,000 元＋236,73
    6 ＋600,000 ＝1,447,082 元）應扣除436,299 元，扣除後
    ，原告得請求被告賠償金額為1,010,783 元。
七、綜上所述，原告依侵權行為之法律關係，請求被告連帶給付
    1,010,783 元及己○○自97年7 月11日起，信速公司自97年
    7 月27日起（被告信速公司應自收催告時起，始負遲延責任
    ，原告雖請求就上開給付額自起訴狀繕本送達信速公司翌日
    起算，惟應以追加被告狀送達信速公司翌日即97年7 月27日
    起算，始屬有據），並均至清償日止，按週年利率5%計算之
    利息，為有理由，逾此範圍之請求，為無理由，應予駁回。
八、原告及被告信速公司均陳明願供擔保請准宣告假執行或免為
    假執行，就原告勝訴部分，經核均與規定相符，另被告己○
    ○雖未聲請免為假執行，爰依職權並分別酌定相當之擔保金
    額予以宣告。原告其餘假執行之聲請，因訴之駁回而失所依
    據，不予准許，應併予駁回。
九、據上論結，本件原告之訴為一部有理由，一部無理由，依民
    事訴訟法第79條、第85條第2 項，第390 條第2 項、第392
    條第2 項，判決如主文。
中    華    民    國    98    年    8     月    12    日
                  民事第四庭  審判長法  官  林玉心
                                    法  官  王奕勛
                                    法  官  楊淑珍
正本係照原本作成。
如不服本判決，應於送達後20日內，向本院提出上訴狀並表明上
訴理由，如於本判決宣示後送達前提起上訴者，應於判決送達後
10日內補提上訴理由書（須附繕本）。
中    華    民    國    98    年    8     月    12    日
                                    書記官  吳良美


司法院資訊處製作；財團法人民間司法改革基金會備份。
